臺灣高等法院民事判決
110年度上字第739號
上  訴  人  吳平平  
訴訟代理人  劉炳烽律師
被  上訴人  長源汽車股份有限公司
法定代理人  柯濬源  
訴訟代理人  范瑞華律師                      
            王龍寬律師                      
            林庭宇律師
上列當事人間請求返還不當得利事件，上訴人對於中華民國110
年5月12日臺灣臺北地方法院110年度訴字第1037號第一審判決提
起上訴，本院於110年12月7日言詞辯論終結，判決如下：
    主      文
一、上訴駁回。
二、第二審訴訟費用由上訴人負擔。　　 
    事實及理由
一、上訴人起訴主張：
　　臺北市○○區○○段○○段000地號土地（下稱系爭土地）係伊與
    訴外人吳堂堂、吳正正按應有部分依序為1/5、2/5及2/5所
    共有。惟伊與吳堂堂長期旅居美國，吳正正則已於民國81年
    8月15日死亡。伊於108年返臺，發現被上訴人未經伊與其他
    共有人同意，擅自在系爭土地上興建建物（編列門牌為臺北
    市○○區○○街000號，下稱系爭建物）作為其臺北營業處使用
    ，並於102年間辦理建物所有權第一次登記。被上訴人雖稱
    系爭土地係其於100年8月10日起向華勝電子股份有限公司（
    下稱華勝公司）承租。然伊與其他共有人並未同意華勝公司
    出租系爭土地，則被上訴人占有系爭土地並建築建物使用自
    係無權占用，並獲有相當於租金之不當得利。而按系爭土地
    面積為3,045.4平方公尺、鄰近土地每坪每月租金約新臺幣
    （下同）700元，以104年10月1日至106年9月30日2年期間及
    伊應有部分1/5及計算，伊於上開期間受有約309萬5,400元
    之相當於租金之損害。爰依民法第179條之規定，請求被上
    訴人返還伊相當於租金之不當得利309萬5,400元等語。因而
    於原審聲明：㈠被上訴人應給付上訴人309萬5,400元，及自
    起訴狀繕本送達被上訴人翌日起至清償日止按年利率5%計算
    之利息。㈡上訴人願供擔保請准宣告假執行。【原審判決上
    訴人全部敗訴，上訴人不服，提起上訴】。並於本院上訴聲
    明：㈠原判決廢棄。㈡被上訴人應給付上訴人309萬5,400元，
    及自起訴狀繕本送達翌日起至清償日止按年利率5%計算之利
    息。㈢上訴人願供擔保請准宣告假執行。
二、被上訴人則以：　
　　伊自100年8月10日起向華勝公司承租包括系爭土地在內之3
    筆土地，華勝公司就該等土地表明其有使用權及轉租權，並
    出示由上訴人等共有人蓋印之土地租賃轉租同意書，伊係善
    意信賴華勝公司有權出租，因而承租系爭土地，並於其上興
    建系爭建物使用，且伊始終依約給付租金，自無任何不當利
    得，上訴人於108年間向伊函稱其未同意出租云云，係其家
    族成員間爭議。伊既善意信賴華勝公司有權出租系爭土地而
    承租，則依民法第952條規定，推定伊適法得為租賃標的物
    之使用收益。又上訴人於86年後將系爭土地之所有權狀、身
    分證及印章等交予租約簽訂時之華勝公司負責人吳楊德能保
    管，則其對華勝公司出租系爭土地等行為，亦至少應負表見
    代理授權人責任等語，資為抗辯。並於本院答辯聲明：㈠上
    訴駁回。㈡如受不利判決，願供擔保請准宣告免為假執行。
三、本件經整理並與兩造協議簡化爭點後，確認兩造不爭執事項
    如下（見本院卷第203至205、264頁）：
　㈠系爭土地（於102年10月7日段界調整前為臺北市○○區○○段○○
    段000地號），自81年11月13日前，即登記為上訴人與訴外
    人吳堂堂、吳正正所共有，應有部分依序為1/5、2/5、2/5
    （見原審卷第19頁）。
　㈡吳令令、上訴人、吳正正、吳堂堂、吳安安、吳森森、吳幼
    幼等7人為兄弟姊妹關係，父親為吳長炎、母親吳楊德能先
    後於86年12月25日、106年5月27日死亡，上訴人與吳堂堂則
    長年旅居美國，吳正正、吳堂堂先後於81年8月15日、106年
    6月5日死亡（見原審卷第143、21頁）。
　㈢被上訴人於100年8月10日與由吳森森出面之華勝公司簽訂被
    證1.之土地租賃契約書（見原審卷第113至118頁），向華勝
    公司承租包括系爭土地在內之3筆土地，吳森森當時並出具
    被證2.之「土地租賃轉租同意書」影本（見原審卷第119頁
    ）。
　㈣被上訴人嗣在上開土地上興建系爭建物作為HINO商用車臺北
    營業處使用，於102年間申請建物所有權第一次登記，而於1
    02年10月14日登記為○○段○小段00建號（見原審卷第23、25
    頁），並用以營業迄今。
　㈤被上訴人就上開租約，有以被上證4.之應付票據明細表給付
    歷來租金。
四、本院之判斷：
　　上訴人主張被上訴人於104年10月1日至106年9月30日期間係
    無權占有其共有之系爭土地，致其受有約309萬5,400元之相
    當於租金之損害，其得依民法第179條規定對被上訴人請求
    給付相當於租金之不當得利等情，為被上訴人所否認，並以
    前詞置辯。是本件應審究之主要爭點厥為：上訴人依民法第
    179條規定，請求被上訴人返還系爭土地於104年10月1日至1
    06年9月30日期間之相當於租金之不當得利（依其應有部分
    比例1/5），有無理由？
　㈠按占有人於占有物上行使之權利，推定其適法有此權利；善
    意占有人依推定其為適法所有之權利，得為占有物之使用及
    收益，分別為民法第943條、第952條所明定。是占有人因此
    項使用所獲得之利益，對於所有人不負返還之義務，此為不
    當得利之特別規定，不當得利規定於此無適用之餘地（最高
    法院77年度台上字第1208號裁判要旨參照）。而租賃契約為
    債權契約，出租人不以租賃物所有人為限，出租人未經所有
    人同意，擅以自己名義出租租賃物，其租約並非無效，僅不
    得以之對抗所有人。至於所有人得否依不當得利之法律關係
    ，向承租人請求返還占有使用租賃物之利益，應視承租人是
    否善意而定。倘承租人為善意，依民法第952條規定，其既
    被推定得為租賃物之使用、收益，於所有人舉證推翻該權利
    推定前，承租人因此項占有使用所獲利益，自無不當得利可
    言（最高法院91年度台上字第1537號裁判要旨、109年度台
    上字第2146號、104年度台上字第2252號判決參照）。且善
    意占有人就其占有是否具有本權，並無查證之義務（民法第
    959條規定修正理由參照）。準此，占有人以承租人地位占
    有土地而為使用、收益，除非有客觀事實足認其取得占有並
    非善意，否則所有權人並無依民法第179條規定，向占有人
    請求返還其因使用占有土地所獲利益之餘地。
　㈡查被上訴人於100年8月10日與由董事吳森森出面之華勝公司
    簽訂土地租賃契約書，向華勝公司承租包括系爭土地在內之
    3筆土地，租賃期間自100年8月10日起至110年8月9日止，吳
    森森並出具其上蓋有土地登記所有權人印文之土地租賃轉租
    同意書影本予被上訴人；被上訴人嗣在上開土地上興建系爭
    建物作為其臺北營業處，並於102年10月14日就系爭建物辦
    理建物所有權第一次登記為○○區○小段000建號、102年10月1
    4日段界調整為○○區○○段○小段00建號，而用以營業迄今，且
    歷來均依約給付租金等情，業據被上訴人提出上開土地租賃
    契約書及轉租同意書暨應付票據明細表為證（見原審卷第11
    3至120頁、本院卷第105至115、161至166頁），且有上訴人
    所提系爭土地及系爭建物登記謄本、被上訴人申請建造執照
    時所附土地使用權同意書影本（見原審卷第19、23、25頁）
    、本院函調之臺北市○○區地政事務所110年7月14日北市松地
    籍字第1107012323號函所附系爭建物辦理所有權第一次登記
    之土地登記申請書等資料可參（見本院卷第59至80頁），復
    據證人吳森森證述在卷（見本院卷第198至203頁），且為兩
    造所不爭執（見不爭執事項㈢㈣㈤），自均堪認屬實。則被上
    訴人係因與華勝公司間之租賃契約關係，而取得系爭土地之
    占有及為使用與收益，並無疑義。
　㈢而參被上訴人與華勝公司簽訂之上開土地租賃契約書，其中
    第壹條約定：「一、土地坐落臺北市○○區○○段○○段000○000○
    000○○地號土地……。二、前列土地甲方（即華勝公司）擁有
    合法使用權，如有產權糾葛，由甲方負責理直，與乙方無涉
    。甲方同意乙方於前列土地上建蓋合於本約約定使用範圍內
    之建築物，乙方擁有建築物所有權及使用權……」；另華勝公
    司因簽訂上開租賃契約書而出具予被上訴人之土地租賃轉租
    同意書，亦記載：「立同意書人吳堂堂、吳平平、吳森森及
    吳正正之繼承人廖淑芬、吳易達、吳佳蓉共6人，與華勝公
    司間之土地租賃契約，依據契約內容訂定，華勝公司承租之
    臺北市○○區○○段○○段000○000○000地號參筆土地，……在租賃
    期間自100年8月10日起至110年8月9日止共計10年，均得轉
    租第三人，恐口無憑，特立此同意書為憑。」並列有上列6
    人姓名及身分證統一編號等身分資料，且蓋用渠等名義之印
    章於其上。可見，華勝公司在將包括系爭土地等3筆土地出
    租予被上訴人時，係表明其就該等土地有合法使用權，且經
    所有權人同意於其出租予被上訴人之期間為轉租。則被上訴
    人據此主張，其係因與華勝公司間之租賃契約關係，而善意
    取得系爭土地之占有，並因而於承租期間為使用及收益，即
    顯非無據。
　㈣況被上訴人向華勝公司承租包括系爭土地之3筆土地後，在其
    上興建作為其臺北營業處並用以營業迄今之系爭建物，係工
    程造價達1,769萬0,235.7元、鋼筋混凝土及鋼骨造、登記總
    面積達2,237.27平方公尺之3幢3棟地上2層建物，有上開臺
    北市○○地政事務所110年7月14日北市松地籍字第1107012323
    號函所附資料可參（見本院卷第59至80頁）；被上訴人嗣且
    依約按月繳納租金予華勝公司（上開土地租賃契約書第參條
    第一項約定每月租金含稅142萬8,272元，租金自第3年起依
    據行政院主計處於每年1月份公告之消費者物價基本分類指
    數年增率調整當年租金），亦有上開土地租賃契約書及應付
    票據明細表可證（見本院卷第150、105至115、161至166頁
    ），並為上訴人所不爭（見不爭執事項㈤），是被上訴人每
    年給付予華勝公司之租金，即使不計後續消費者物價指數年
    增率調整數額，亦高達1,713萬9,264元（142萬8,272元12＝
    1,713萬9,264元）。則據前述被上訴人承租包括系爭土地之
    3筆土地支出之費用以觀，其主張其係善意取得系爭土地之
    占有而為使用及收益，亦未悖於交易常情。上訴人復未舉證
    其本件請求相當於租金之不當得利期間，被上訴人係非善意
    占有系爭土地而為使用及收益，自無從推翻被上訴人因善意
    本於承租權而依民法第943條及第952條規定所推定其得就系
    爭土地為適法使用及收益之權利無疑。
　㈤被上訴人雖仍主張其與系爭土地其他共有人均不知系爭土地
    有出租予華勝公司，且未於上開土地租賃轉租同意書上簽章
    ，華勝公司並未合法承租系爭土地，是依占有連鎖之原理，
    縱被上訴人與華勝公司就系爭土地有租賃關係，且被上訴人
    亦有繳付租金，然被上訴人仍屬無權占有系爭土地，且既為
    無權占有，不問其善意或惡意，均構成不當得利，而應負返
    還不當利得之責任云云。惟如前述，民法第943條、第952條
    規定，係不當得利之特別規定，不當得利規定於此無適用之
    餘地，是占有人因租賃契約而善意占有租賃物，推定其適法
    得為租賃物之使用及收益，除非有客觀事實足認其取得占有
    並非善意，否則占有人因此項使用所獲得之利益，對於所有
    人不負返還之義務。而被上訴人係因與華勝公司間之租賃契
    約關係，而善意取得系爭土地之占有，並因而於承租期間就
    系爭土地為使用及收益，亦如前揭認定。則被上訴人就系爭
    土地所得占有使用及收益，依民法第943條及第952條之規定
    ，對所有人不負返還義務，無不當得利規定之適用，且與上
    訴人前揭所述占有連鎖原理無涉。從而，上訴人既未舉證本
    件請求相當於租金之不當得利期間，被上訴人係非善意占有
    系爭土地而為使用及收益，則依民法第943條及第952條規定
    被上訴人占有系爭土地而為使用及收益，上訴人自無請求返
    還相當於租金之不當得利之餘地。
五、綜上所述，上訴人依民法第179條之規定，請求被上訴人給
    付相當於租金之不當得利309萬5,400元，為無理由，不應准
    許。原審為上訴人敗訴之判決，並無不合。上訴論旨指摘原
    判決不當，求予廢棄改判，為無理由，應駁回其上訴。
六、本件事證已明，兩造其餘攻擊防禦方法及所舉證據，核與本
    件判決結果不生影響，爰不再逐一論列，併此敘明。
七、據上論結，本件上訴為無理由，依民事訴訟法第449條第1項、第78條，判決如主文。　　　　　　　　　　　　
中　　華　　民　　國　　110 　年　　12　　月　　21　　日
                  民事第六庭    
                        審判長法  官  陶亞琴
                              法  官  林俊廷
                              法  官  陳賢德
正本係照原本作成。
如不服本判決，應於收受送達後20日內向本院提出上訴書狀，其
未表明上訴理由者，應於提出上訴後20日內向本院補提理由書狀
（均須按他造當事人之人數附繕本）上訴時應提出委任律師或具
有律師資格之人之委任狀；委任有律師資格者，另應附具律師資
格證書及釋明委任人與受任人有民事訴訟法第466 條之1第1項但
書或第2項所定關係之釋明文書影本。如委任律師提起上訴者，
應一併繳納上訴審裁判費。
中　　華　　民　　國　　110 　年　　12　　月　　22　　日
　　　　　　　　　　　　    　書記官  張佳樺